【裁判字號】    89,台上,5693
【裁判日期】    890928
【裁判案由】    貪污
【裁判全文】
最高法院刑事判決                              八十九年度台上字第五六九三號
    上 訴 人  甲○○
右上訴人因貪污案件，不服台灣高等法院中華民國八十九年三月二十二日第二審更審
判決（八十六年度上更(二)字第八七八號，起訴案號：台灣士林地方法院檢察署八十一
年度偵字第七二○五號），提起上訴，本院判決如左：
    主  文
原判決撤銷，發回台灣高等法院。
    理  由
本件原判決認定上訴人甲○○前係財政部台北市國稅局稅務員，民國七十一年間調入
該局士林稽徵所（下稱士林稽徵所）任職，自七十七年間起，負責該所綜合所得稅之
收件、審核、整理、移送等業務，於七十八年三月十五日，改調該局南港稽徵所（下
稱南港稽徵所），負責處理南港區新富、新光、鴻福、成福、東明里五里之上述業務
，為依據法令從事公務之人員。於七十八年間認識台北市商富實業股份有限公司（下
稱商富公司）助理會計陳惠茹（經原審法院八十四年度上更(一)字第一八一號以共同連
續行賄罪判處有期徒刑壹年陸月，褫奪公權貳年，並經本院駁回上訴確定），七十八
年初，陳惠茹之課長張秋池（經台灣士林地方法院八十二年度訴字第五九八號以行使
偽造私文書等罪判處有期徒刑一年、減為有期徒刑六月、緩刑三年確定），為圖逃漏
綜合所得稅，經由陳惠茹介紹上訴人與之相識後，由上訴人指導張秋池以列舉扣除額
方式申報，並虛列可扣除項目之金額，張秋池於當年申報七十七年度綜合所得稅時，
乃向其商富公司同事鍾淑惠（經台灣士林地方法院八十二年度訴字第五九八號以行賄
罪判處有期徒刑六月、緩刑貳年確定）索取鍾淑惠捐助與財團法人兒童癌症基金會金
額新台幣（下同）二千元之收據，鍾淑惠礙於同事情誼，基於幫助張秋池以不正當方
法逃漏稅捐之意思，交付上開收據與張秋池，張秋池取得上開單據後，擅將收據上捐
助人姓名變造為其本人名義，並將捐助金額變造為二十萬元，作為當年度列舉扣除額
，而持以行使，連同綜合所得稅結算申報書，於七十八年三月三十一日委請上訴人給
予幫忙，結果順利逃漏應納稅捐（逃漏金額如原判決附表二），足以生損害於南港稽
徵所關於稅捐稽徵之正確性與財團法人兒童癌症基金會。事為商富公司沈鴻麟、石湘
台、莊松、劉世忠、南雪青（以上五人均經台灣士林地方法院八十二年度訴字第五九
八號以行賄罪分別判處有期徒刑、均宣告緩刑四年確定）、何錦忠、詹淑惠（以上二
人均經台灣士林地方法院八十二年度訴字第五九八號以行使偽造私文書等罪分別判處
有期徒刑、均宣告緩刑確定）、鍾淑惠知悉，於七十九年二、三月間申報綜合所得稅
時，亦請求陳惠茹協助，甲○○與陳惠茹認有利可圖，二人竟自七十九年二、三月間
起，基於共同之犯意聯絡與概括之犯意，由陳惠茹以自己所有得作為列舉扣除額之單
據，及由沈鴻麟、石湘台、莊松、劉世忠、何錦忠、南雪青、詹淑惠、鍾淑惠等人所
提供，或由陳惠茹向詹淑惠、鍾淑惠、沈鴻麟、劉世忠及不詳姓名人所取得之捐贈或
醫療單據，由陳惠茹將之交由上訴人變造並代為撰擬綜合所得稅申報書底稿，核算各
該人應繳納之各該年度綜合所得稅後，交還陳惠茹代為謄寫申報書，陳惠茹除自行以
上開非法之方法逃漏各該年度之綜合所得稅外，並與上訴人共同與沈鴻麟等人逃漏綜
合所得稅，詳如原判決附表（一）至原判決附表（十）所載；除陳惠茹、詹淑惠外，
沈鴻麟、石湘台、莊松、劉世忠、何錦忠、南雪青、鍾淑惠並按件交付五千元至一萬
五千元不等之現款與陳惠茹，由陳惠茹轉交上訴人，上訴人竟對於違背職務之行為收
受賄賂，得款十八萬七千元；計莊松七十九年度、石湘台七十八及七十九年度、南雪
青七十九年度、周書韻七十八年度、何錦忠七十八年度、劉世忠七十八及七十九年度
、沈鴻麟七十九年度、吳進登（即鍾淑惠之夫）七十九年度之綜合所得稅申報書均由
上訴人直接審核通過；另莊松七十八年度、高文亮（即詹淑惠之夫）七十九年度之申
報書則由上訴人於南港稽徵所收件後轉寄士林稽徵所審核（經過情形均詳如原判決附
表一－十所載）。其中上訴人復另行起意，利用主管綜合所得稅稽徵事務，職務上審
核其主管轄區內納稅義務人申報書與代其他轄區稅捐稽徵機關收件之機會，與陳惠茹
共同意圖為自己不法所有之概括犯意，將沈鴻麟等人透過陳惠茹代理申報之繳款書，
另行分別虛列如原判決附表十一「通知繳稅額」所示之金額，使沈鴻麟等人誤以為陳
惠茹係依繳款書所載之金額代繳稅款，而交付與虛列金額同額之款項，陳惠茹於詐得
通知繳稅額與實際代繳稅款之差額後，將該款項交與上訴人據為己有；陳惠茹與上訴
人續承前共同意圖為自己不法所有之概括犯意，於七十九年三月間，乘商富公司職員
周韻（原名周書韻）向該公司會計詢問如何申報綜合所得稅之際，向周韻詐稱其可代
為申報，藉機將周韻所交付捐贈與雲林生命線協會金額四千元之收據，擅自變造為五
十萬四千元，另擅自將詹淑惠所給與其子高顯孝於長庚醫院就醫之收據二紙，金額各
一百五十五元、一百四十七元，分別變造為三十萬五千一百五十五元與十二萬零一百
四十七元，提出申報繳納之稅款為三萬一千二百七十八元，由陳惠茹持向南港稽徵所
交由上訴人收受，二人基於共同之犯意聯絡，由上訴人收件後審核掩護過關，陳惠茹
旋向周韻詐稱應繳稅款為十四萬一千七百七十七元，使周韻不疑而交付十四萬二千元
與陳惠茹，並找回二百二十三元，上訴人與陳惠茹二人則利用職務上之機會，將所詐
得其中差額十一萬零四百九十九元朋分花用。另於八十一年三月下旬，當時任職商富
公司即將離職之簡進成欲申報綜合所得稅之際，經南雪青告知，委託陳惠茹代為申報
得以節稅，簡進成遂亦委託陳惠茹代為申報八十年度綜合所得稅，由陳惠茹將上情告
知上訴人，上訴人應允後將陳惠茹前所提供不詳姓名人所有金額不詳之收據，變造為
五十四萬零五百十元，實際上當年度僅繳納稅款一百五十元，竟向簡進成詐稱稅款金
額十八萬元，費用六千元，合計二萬四千元，嗣該單據經不詳姓名人毀棄，由上訴人
改依標準扣除額代簡進成申報，繳納稅款八萬九千九百五十八元，並透過陳惠茹向簡
進成追討差額，簡進成以其中必有問題，拒絕償還上訴人事後代繳之稅款。迨八十一
年五月間，變造單據逃漏綜合所得稅之事被發覺後，沈鴻麟、石湘台、莊松等人向甲
○○追討被詐騙之稅款，甲○○因恐事跡敗露，先後退還十八萬七千元、二十萬元、
十五萬元、四萬三千元，共五十八萬元，分別由陳惠茹退還與沈鴻麟、石湘台、莊松
等人，其餘未還之二十二萬五千元則由陳惠茹交出扣案等情，因而撤銷第一審判決，
改判論處上訴人共同連續依據法令從事公務之人員對於違背職務之行為，收受賄賂罪
刑及共同連續依據法令從事公務之人員利用職務上之機會，詐取財物罪刑，固非無見
。
惟查(一)、科刑判決書記載之犯罪事實，為論罪科刑適用法律之基礎。故凡於適用法令
有關之事項，必須詳加認定明確記載，然後於理由內明犯罪事實所憑之證據及其認
定之理由，使事實與理由互相一致，方為合法。原判決事實欄記載上訴人與陳惠茹基
於共同之犯意聯絡與概括之犯意，由陳惠茹以自己所有得作為列舉扣除額之單據，及
由沈鴻麟等人所提供之捐贈或醫療單據，交由上訴人變造並代為撰寫綜合所得稅申報
書底稿，核算各該人應繳納之各該年度綜合所得稅後，交由陳惠茹代為謄寫申報書。
陳惠茹除自行以上開方法逃漏各該年度之綜合所得稅外，並與上訴人及沈鴻麟等人逃
漏綜合所得稅，詳如原判決附表一至附表十所載，沈鴻麟、石湘台、莊松、劉世忠、
何錦忠、南雪青、鍾淑惠並按件交付五千元至一萬五千元不等之現款與陳惠茹轉交上
訴人，上訴人竟對於違背職務之行為收受賄賂，共得款十八萬七千元，計有莊松七十
九年度、石湘台七十八年度及七十九年度、南雪青七十九年度、周書韻（即周韻）七
十八年度、何錦忠七十八年度、劉世忠七十八年度及七十九年度、沈鴻麟七十九年度
、吳進登（鍾淑惠之夫）七十九年度之綜合所得稅申報書由上訴人直接審核通過，另
莊松七十八年度、高文亮（詹淑惠之夫）七十九年度綜合所得稅申報書，由上訴人於
南港稽徵所收件後轉寄士林稽徵所審核（經過情形均詳如原判決附表(一)至(十)所載）等
情。因就此部分論上訴人牽連犯共同連續依據法令從事公務之人員，對於違背職務之
行為收受賄賂罪。惟依原判決附表(一)至(十)之記載，僅沈鴻麟、石湘台、莊松、劉世忠
、南雪青、吳進登等人七十九年度之綜合所得稅申報書住所在南港稽徵所轄區新富里
，為上訴人之責任里，上訴人收受賄賂成立違背職務之收受賄賂罪（原判決附表(三)至
(七)及(十)），與上述事實欄之記載不盡相符。且以沈鴻麟等六人，七十九年度之申報案
件，如每件每人送六千元至一萬五千元賄賂，其賄款是否能達十八萬七千元，亦非無
疑義。此部分事實記載，已有欠明確，難資為適用法律之依據。又依原判決上開事實
之記載，沈鴻麟等七人係每件交付五千元至一萬五千元不等之現款與陳惠茹轉交上訴
人，上訴人對於違背職務之行為收受各該賄賂，陳惠茹並因此犯行賄罪判刑確定等情
，如果非虛，則上訴人究竟是單獨收受陳惠茹與沈鴻麟等人交付之賄賂，抑或是與陳
惠茹共犯對於違背職務之行為收受賄賂罪，亦非無研求餘地。原判決對此未詳加審酌
剖析，遽論上訴人與陳惠茹共犯對於違背職務之行為收受賄賂罪，致有事實記載與理
由說明不相適合之可議。另依卷附財政部台北市國稅局南港稽徵所有關上訴人在該所
任職期間之事務分配，七十八年三月至七十九年十二月管區業務：2.綜所稅－南港里
、北港里、中南里、舊莊里、麗山里、新勝里。八十年一月至十二月管區業務：綜所
稅－新富里、玉成里、成福里、三重里、東明里（第一審卷第一五八頁）。證人李麗
美供稱：「石湘台七十八年（之申報書）係甲○○負責審核。」「劉世忠、何錦忠七
十八年度戶籍地均填寫為南港路一段三六○號五樓本稽徵所之地址，該址為北港里，
由甲○○先生負責審核。」等語（八十一年度聲字第三九三號卷第六十二頁正面、第
一一○頁背面）。原判決附表(三)、(六)、(九)謂石湘台、劉世忠、何錦忠七十八年度之申
報地址在南港稽徵所北港里，非上訴人責任里，不成立違背職務收受賄賂罪，尚與卷
存資料不盡相符，難謂無證據上理由矛盾。(二)、刑法第二百十條之偽造私文書罪，係
以無製作權人而冒用他人名義製作該文書為構成要件之一。如係無製作權者，就他人
所製作之真正文書，加以改造而變更其內容，則為變造私文書，而非偽造私文書。原
判決對上訴人更改原判決附表(一)至(十)所示之單據名義人及金額部分認為成立偽造私文
書罪，對於只更改金額部分，則認為成立變造私文書罪，就同屬改造變更文書內容之
行為，而為不同之認定，復未說明其理由，難謂適法。(三)、原判決論上訴人牽連犯刑
法第二百十一條、第二百十三條、第二百十七條第二項之罪。但究竟上訴人係偽造或
變造何公文書，明知為不實之事項而登載於職務上所掌之何公文書及盜用何印章、印
文或署押，事實欄均未加以記載認定，致其論罪失其事實依據，亦有違誤。(四)、犯八
十一年七月十七日修正公布之貪污治罪條例第四條至第六條之罪者，其所得財物，應
予追繳，並依其情節分別沒收或發還被害人。如全部或一部無法追繳時，應追徵其價
額或以其財產抵償之，該條例第九條定有明文。原判決關於從刑部分分別諭知：「所
得財物（賄款）新台幣十八萬七千元應予追繳沒收」、「所得財物（詐欺）新台幣二
十二萬五千元應予追繳發還被害人。」而未並予諭知「如全部或一部無法追繳時，應
以其財產抵償之。」其主文之記載已有欠允洽。復未依卷內之資料調查認定上訴人利
用職務上之機會，向各被害人詐取之財物各為若干﹖已自行返還各被害人者為若干﹖
其應分別追繳發還何被害人﹖各為若干﹖而為分別諭知追繳發還各被害人，而僅諭知
將扣案之二十二萬五千元應予追繳發還被害人，亦有未合。又共犯貪污所得財物採連
帶沒收主義，原判決認定上訴人係與陳惠茹共犯本件之罪，而上述追繳沒收發還被害
人，並未記載連帶追繳沒收或發還被害人之意旨，亦非適法。(五)、無期徒刑不得加重
，原判決就上訴人所犯對於違背職務之行為收受賄賂罪部分，依連續犯加重其刑時，
未將其法定本刑無期徒刑部分除外，併予加重，亦有可議。(六)、原判決附表(六)經過情
形部分記載編號１至９由甲○○與陳惠茹及石湘台基於共同犯意聯絡，……成立共同
偽造私文書罪。惟該案申報人為劉世忠、劉壽，上訴人何以係與石湘台成立共犯，而
非與劉世忠等成立共犯﹖又原判決事實欄記載陳惠茹將其向原判決附表(十一)所示周韻等
六人詐得之款項交上訴人據為己有。另又記載上訴人與陳惠茹將向周韻詐得十一萬零
四百九十九元朋分花用，究竟附表(十一)所示周韻部分與此部分是否相同，何以會重複記
載又為不同之認定﹖均有調查釐清之必要。(七)、貪污治罪條例第五條第二款所謂利用
職務上之機會詐取財物，固凡該條例第二條所定人員利用其職務上之機會詐取財物者
，皆屬之；然所稱利用職務上之機會，必也因法律或命令賦予行為人以一定之職務，
而行為人竟利用此項職務之機會予以詐財者，始足當之，若其用以詐財之行為，與其
法令上之職務無所關涉者，即無利用其職務機會以詐財可言。原判決附表(十一)所列石湘
台、沈鴻麟、莊松等人八十年度綜合所得稅申報案件，依原判決附表(三)、(四)、(五)之記
載，均屬士林稽徵所管轄之案件，而上訴人於七十八年三月十五日改調南港稽徵所任
職，如何利用其職務上之機會向彼等詐財，原判決未於理由內詳加論述說明。又原判
決引述陳惠茹於調查局之供述：「甲○○為了讓張秋池等十一人（不包括我自己）知
道有多收差額，都指示我變造繳款收據，增加金額後依該金額向張秋池等人收取，我
向張秋池等同事收款時都有詳細說明甲○○另外有收差額，他們均表示無所謂。」等
語。如果無訛，則原判決附表(十一)所示石湘台等六人，是否因上訴人與陳惠茹施詐術而
陷於錯誤而交付財物，仍有欠明瞭。原判決對此均未詳加調查說明，亦有未洽。(八)、
稅捐稽徵法第四十一條所規定之納稅義務人以詐術或其他不正當方法逃漏稅捐罪，為
身分犯，其犯罪主體須為納稅義務人。依原判決所記載之事實，上訴人並非納稅義務
人，何以能與原判決附表(一)至(十)所示之納稅義務人共犯該罪，理由內未加以論述說明
，亦嫌理由欠備。上訴意旨指摘原判決不當，尚非無理由，應認仍有撤銷發回更審之
原因。
據上論結，應依刑事訴訟法第三百九十七條、第四百零一條，判決如主文。
中      華      民      國    八十九    年      九      月    二十八    日
                              最高法院刑事第五庭
                                  審判長法官  董  明  霈
                                        法官  丁  錦  清
                                        法官  林  茂  雄
                                        法官  王  居  財
                                        法官  張  祺  祥
      右正本證明與原本無異
                                              書  記  官
中      華      民      國    八十九    年      十      月       四     日


司法院資訊處製作；財團法人民間司法改革基金會備份。
